【裁判字號】    97,訴,2533
【裁判日期】    971223
【裁判案由】    清償借款
【裁判全文】
臺灣臺中地方法院民事判決              97年度訴字第2533號
原      告  丁○○
被      告  丙○○
            乙○○
                      2
上列當事人間請求清償借款事件，於民國97年12月9日言詞辯論
終結，本院判決如下：
    主      文
被告應給付原告新臺幣陸拾伍萬元，及自民國八十八年九月二十
二日起至清償日止，按週年利率百分之五計算之利息。
原告其餘之訴駁回。
訴訟費用由被告負擔。
本判決原告勝訴部分於原告以新臺幣貳拾壹萬伍仟元供擔保後，
得假執行。但被告如以新臺幣陸拾伍萬元為原告預供擔保後，得
免為假執行。
原告其餘假執行之聲請駁回。
    事實及理由
一、兩造之主張：
  (一)原告起訴主張：被告於民國87年9月22日，向原告借款新臺
    幣（下同）650,000元，約定清償期限為88年9月21日，並於
    借款時以被告乙○○所有坐落彰化縣和美鎮○○段174-20地
    號土地及其上第112建號建物（門牌號碼彰化縣和美鎮○○
    路247巷16號）設定本金最高限額800,000元之抵押權予原告
    ，以擔保原告對於被告二人之債權，且於交付金錢時由被告
    二人共同簽發票日：87年9月22日、到期日88年9月21日、面
    額650,000元之本票一紙予原告，詎屆期被告並未清償，且
    前揭房地經臺灣彰化地方法院強制執行後，原告仍未獲清償
    。爰依消費借貸之法律關係，訴請被告如數給付等語。並聲
    明：
    1.被告應給付原告650,000元，及自88年9月21日起至清償日
      止，按年息5%計算之利息。
    2.願供擔保為假執行之宣告。
  (二)被告丙○○則以：原告提出之本票雖係由被告丙○○所簽發
    ，但並非由被告丙○○交付原告，更無金錢借貸之情事，原
    告與被告丙○○間並無消費借貸之關係。原告雖曾持該本票
    聲請本票裁定，並對被告丙○○強制執行，然已經被告丙○○以時效消滅為由，提起債務人異議之訴，並獲得勝訴判決
    確定。又其並未同意設定抵押權予原告等語，資為抗辯。並
    聲明：
    1.原告之訴及假執行之聲請均駁回。
    2.如受不利之判決，願供擔保免為假執行。
  (三)被告乙○○則以：其僅簽發本票，但未同意設定抵押權予原
    告，且未拿到原告之借款等語置辯。並聲明：
    1.原告之訴及假執行之聲請均駁回。
    2.如受不利之判決，願供擔保免為假執行。
二、下列事實為兩造所不爭執，並有本票、抵押權設定契約書、
    本院97年度訴字第1834號民事判決等為證，自堪信為真實，
    本院採為判決之基礎。
  (一)原告執有以被告為共同發票人、發票日：87年9月22日、到
    期日88年9月21日、面額650,000元之本票1紙，本票上之簽
    名，被告不爭執為真正者。
  (二)被告乙○○有以其所有坐落彰化縣和美鎮○○段174-20地號
    土地及其地上第112建號建物（門牌號碼為彰化縣和美鎮○○路247巷16號）設定本金最高限額800,000元之抵押權予原
    告，以擔保原告對於被告乙○○（義務人兼債務人）、丙○○（債務人）之債權。
  (三)原告持有如第1項所示之本票，前曾向臺灣彰化地方法院聲
    請裁定准予強制執行，並向本院聲請強制執行（97年度執字
    第53320號），惟已經被告丙○○以時效消滅為由，對原告
    提起債務人異議之訴，並經本院97年度訴字第1834號判決被
    告丙○○勝訴確定。
三、本件訴訟之爭點：
  (一)原告以被告二人向其借款為由，請求被告返還，是否有理由
    ？
  (二)被告設定如不爭執事項所示之抵押權予原告之目的，是否為
    被告之父即證人甲○○要以被告二人之名義向原告借款？
四、得心證之理由：
  (一)原告主張被告向其借款650,000元之事實，已據其提出本票
    、抵押權設定契約書等為證；被告雖不爭執本票上簽名之真
    正（不爭執事項第1項）及已有設定抵押權予原告以擔保被
    告對原告債務（不爭執事項第2項）之事實，惟仍否認有向
    原告借款，且收到原告金錢之事實。按票據為無因證券，票
    據債權人就其取得票據之原因，固不負證明之責任，惟執票
    人如主張票據係發票人向其借款而簽發交付，而發票人抗辯
    未收受借款，消費借貸並未成立，則就借款已交付之事實，
    自應由執票人負舉證責任（最高法院89年度台上字第85號參
    照）；惟票據雖屬無因證券，然非不能作為金錢借貸契約之
    憑證。又金錢借貸契約，固屬要物契約，因金錢之交付而生
    效力；惟其交付之方式如何，則非所問，並不以親自交付為
    必要。倘貸與人確已將該借貸之金錢送交與借貸人，雖係經
    由第三人為之，亦難認其消費借貸契約尚未成立（最高法院
    85年度台上字第1697號參照）。經查，本件原告主張系爭本
    票係因被告向其借款而簽發交付者，既為被告所否認，固應
    由原告就借款之事實負舉證責任；然如前所述，票據非不能
    充金錢借貸契約之憑證，原告既已提出本票為證，且被告對
    於系爭本票之真正亦不爭執，是該本票自得充金錢借貸事實
    ，原告舉證之證據方法之一。又經訊辦理本件該抵押權設定
    登記程序之代書即證人張玉文證述「（抵押權為何辦被告的
    名義？）當時是被告的父親甲○○要向原告借錢，當時是要
    借八十萬元，後來看房子之後認為沒有那個價值，後來是借
    六十五萬元。」、「（借款時錢如何交付？）設定好了之後
    ，原告去領現金過來，被告的父親叫被告回來，一起交錢簽
    本票。」、「（為何設定被告是義務人跟債務人？）因為被
    告父親信用不好，所以設定二位被告為債務人及義務人，他
    們二人也有同意。」、「（抵押權擔保何種債務？）金錢借
    貸。」、「（被告的父親是要以被告的名義向原告借錢？）
    我不知道，當時原告要求要用被告的名義，被告的父親有跟
    被告商量，同意之後原告才願意借錢。」（見本院97年11月
    4日言詞辯論筆錄）依證人張玉文所為證述情節，可知本件
    該借款原係證人甲○○要向原告借款，因其信用欠佳，原告
    不同意借予證人甲○○，證人甲○○始徵得被告同意後，以
    被告名義向原告借款；而查證人張玉文為辦理該抵押權設定
    登記之代書，與兩造並無親誼關係，業經其具結在卷，當無
    偏頗一方之需，其所證情節，應為可採。且證人甲○○於本
    院訊問時，雖對於究係要以何人名義向原告借款、設定抵押
    名義人為何人、被告有無親自簽名、何人領取前揭設定抵押
    權所須之印鑑證明等事實，均證稱因時日已久，不太清楚等
    語，然亦證稱關於抵押權設定其有告知被告且經被告同意，
    設定抵押權是因為前揭房屋原已向汽車公司貸款，因要還汽
    車公司貸款，才向原告借款，證人張玉文講的對，其沒有意
    見等語（見本院97年12月9日言詞辯論筆錄），核與證人張
    玉文所證之情節大致相符，且證人甲○○為被告二人之父，
    更無偏頗原告之虞，益證證人張玉文前揭證述確與事實相符
    ，而屬可採。再參諸被告於本院言詞辯論時亦陳述其知道證
    人甲○○要以其名義去借款之情（97年11月4日言詞辯論筆
    錄），且其後被告亦確有在系爭本票上簽名，並設定抵押權
    予原告，自足認被告已經同意證人甲○○以其名義向原告借
    款之事實，是本件消費借貸契約應存在於原告與被告之間，
    而關於借用物之交付，已經證人張玉文證稱於簽發本票時同
    時交付，自可認原告就其交付借用物之事實，已盡舉證之責
    ，被告所辯兩造無借貸關係及原告未交付借用物等情，應非
    可採，堪信原告之主張為真實。
  (二)按稱消費借貸者，謂當事人一方移轉金錢或其他代替物之所
    有權於他方，而約定他方以種類、品質、數量相同之物返還
    之契約。又借用人應於約定期限內，返還與借用物種類、品
    質、數量相同之物。未定返還期限者，借用人得隨時返還，
    貸與人亦得定一個月以上之相當期限，催告返還。民法第47
    4條第1項、第478條分別定有明文。又遲延之債務，以支付
    金錢為標的者，債權人得請求依法定利率計算之遲延利息。
    但約定利率較高者，仍從其約定利率。應付利息之債務，其
    利率未經約定，亦無法律可據者，週年利率為百分之五，民
    法第233條第1項、第203條亦有明文。本件被告既向原告借
    貸650,000元，且迄未清償，是原告請求被告返還，自屬有
    據。又兩造就系爭借款債務，約定返還期限為88年9月21日
    ，有原告提出之本票可證，被告迄未返還，應自88年9月22
    日起始負遲延責任，原告主張被告應自88年9月21日起即負
    遲延責任，尚屬無據；諸前開說明，原告依消費借貸契約之
    法律關係，請求被告給付650,000元，及自88年9月22日起至
    清償日止，按年息5%計算之利息，為有理由，應予准許，逾
    此部分之請求，為無理由，應予駁回。
  (三)兩造分別陳明願供擔保聲請宣告假執行或免為假執行，關於
    原告勝訴部分，經核均無不合，爰各酌定相當擔保金額宣告
    之。原告其餘假執行之聲請，因訴之駁回而失所依附，應併
    予駁回。
  (四)按各當事人一部勝訴、一部敗訴者，其訴訟費用，由法院酌
    量情形，命兩造以比例分擔或命一造負擔，或命兩造各自負
    擔其支出之訴訟費用，民事訴訟法第79條定有明文。查本件
    原告之請求，其中關於請求被告給付自88年9月21日起計算
    遲延利息部分，固有部分敗訴，然原告敗訴部分為附帶請求
    ，依民事訴訟法第77條之2第2項規定，本不併算價額而徵裁
    費，是關於訴訟費用負擔部分，爰依民事訴訟法第79條規定
    ，仍命被告負擔，併此敘明。
五、本件事證已臻明確，兩造其餘攻擊防禦方法及所舉證據，經
    審酌結果，與本件判決結論均無影響，爰不一一論述，附此
    敘明。
六、據上論結，本件原告之訴為一部有理由，一部無理由，依民
    事訴訟法第79條、第85條第1項、第390條第2項、第392 條
    第2項，判決如主文。
中    華    民    國    97    年    12    月    23    日
                  民事第三庭    法  官  林源森
以上正本係照原本作成。
如對本判決上訴，須於判決送達後20日內向本院提出上訴狀（須
附繕本）。
中    華    民    國    97    年    12    月    23    日
                                書記官  黃士益


司法院資訊處製作；財團法人民間司法改革基金會備份。
